臺灣桃園地方法院民事裁定　　　　　　 100年度小上字第12號
上　訴　人　林怡資
訴訟代理人　林錦池
被　上訴人　香港商雅虎資訊股份有限公司台灣分公司
法定代理人　陳建銘
訴訟代理人　呂靜怡律師
　　　　　　沈宗原律師
上列當事人間請求損害賠償事件，上訴人對於民國100 年1 月31
日本院中壢簡易庭99年度壢小字第965 號第一審判決提起上訴，
本院裁定如下：
    主  文
上訴駁回。
第二審訴訟費用新臺幣壹仟伍佰元由上訴人負擔。
    理  由
一、按對於小額程序之第一審裁判之上訴或抗告，非以其違背法
    令為理由，不得為之，民事訴訟法第436 條之24第2 項定有
    明文。而所謂違背法令，依同法第436 條之32準用同法第46
    8 條、第469 條第1 款至第5 款規定，係指判決不適用法規
    或適用不當者，以及(一)、判決法院之組織不合法，(二)、依法
    律或裁判應迴避之法官參與裁判者，(三)、法院於權限之有無
    辨別不當或違背專屬管轄之規定者，(四)、當事人於訴訟未經
    合法代理者，(五)、違背言詞辯論公開之規定者而言。次依民
    事訴訟法第436 條之25規定，小額程序之「上訴狀內應記載
    上訴理由，表明下列二款事項：(一)原判決所違背之法令及其
    具體內容。(二)依訴訟資料可認為原判決有違背法令之具體事
    實」，即上訴人於上訴狀或理由書內應有具體之指摘，並揭
    示該法規之條項或內容，若係成文法以外之法則，應揭示該
    法則之旨趣，倘為司法院之解釋或最高法院之判例，則應揭
    示該判解之字號或其內容，如上訴狀或理由書未依此項方法
    表明者，即難認為已對原判決違背法令有具體之指摘，其上
    訴自難認為合法。而依同法第436 條之32第2 項準用同法第
    471 條第1 項規定，如上訴狀內未表明上訴理由，上訴人復
    未於提起上訴後20日內提出理由書者，毋庸命其補正，由原
    第二審法院以裁定駁回之。故對於小額程序之第一審裁判提
    起上訴時，如上訴論旨並未具體指出原審認定事實有如何違
    反法令情事，更未具體指明其所違反法令之條項或其內容，
    不得謂已合法表明上訴理由，其上訴自難認為合法（最高法
    院70年台上字第720 號判例意旨參照），而屬上訴不合程式
    ，第二審法院應依同法第436 條之32第2 項準用同法第444
    條第1 項以裁定駁回之（最高法院72年度台聲字第113 號裁
    定意旨參照）。
二、本件上訴人係對於小額訴訟之第一審判決提起上訴，核其上
    訴理由略以：
  (一)原判決理由六之(二)有關「消極事實，在性質上，縱使窮盡一
    切舉證方法亦難證明」一節，消極事實是否難證明，學說上
    有批判，謂消極事實非絕對不能證明，有時可由間接方法證
    明之，再者法律效果乃由法律要件而發生，並非因果關係之
    結果，故謂消極事實不生法律效果，亦有疑問，消極事實為
    法律要件事實時，難謂當事人可不負舉證責任（陳計男，民
    事訴訟法上冊），原判決忽略辦理民事訴訟注意事項第85點
    有關間接事實證明之功能，且目前實務上不採待證事實分類
    說中之消極事實說，其見解難謂妥適。惟原判決在無其他理
    由支持下，空言遽而得出結論「是本院認為本件由原告就被
    告雅虎公司有洩漏原告個資或有過失之事實，負舉證責任，
    並無顯失公平之情事」，論證難謂無瑕疵，有違論理法則。
    本件事涉解釋問題，依最高法院83年台上字第2118號判例：
    「解釋契約固屬事實審法院之職權，惟其解釋如違背法令，
    或悖於論理法則或經驗法則，自非不得以其解釋為不當，援
    為上訴三審理由」之意旨，本件自屬判決不適用法規或適用
    不當之為違背法令情事，得將之援為上訴理由。
  (二)原判決理由六之(三)有關「本件原告應就被告雅虎公司有洩漏
    個資或有過失之事實，負舉證責任，惟原告均未提出證據以
    證明事實」一節，上訴人前於民國100 年1 月3 日原審言詞
    辯論時，陳述意見略以：依相關法院刑事判決確認之事實為
    已明瞭間接事實，依經驗法則，推定被上訴人公司未盡善良
    管理人注意責任，致網購個資外洩被不法利用，而生損害上
    訴人權益情事等語。原判決對上訴人依上開注意事項第85點
    規定，依經驗法則，就已明瞭間接事實所為推定應證事實真
    實之陳述，並未有置喙，足堪認定上訴人已盡力提出證據資
    料以證明被上訴人公司有過失，及其過失與損害結果間之因
    果關係存在，原判決遽謂上訴人未提出證據以證明該事實，
    在忽略經驗法則及間接事實之前提下，似有誤會。本件爭執
    點有關被上訴人有未盡善良管理人注意責任情事，係屬消極
    事實，原判決既謂「主張消極事實者，就該消極事實不負舉
    證責任」，嗣又謂「原告就被告公司有洩漏網購個資，或對
    個資之維護上有過失之事實，應負舉證責任」，勢將使上訴
    人對於本件爭執點「未盡善良管理人注意責任」究應如何舉
    證，發生無所適從之窘境。況本件為現代型訴訟，依民事訴
    訟法第277 條增訂但書「法律有特別規定或依其情形顯失公
    平者，不在此限」，俾法官於依個案情形，考量倘按通常舉
    證責任分配原則，將對舉證之當事人造成顯然不公時，使其
    可依衡量減輕當事人之舉證責任，以達成裁判公正之目的。
    上訴人原審所引臺灣臺北地方法院95年醫字第17號民事判決
    ，對於現代型訴訟舉證責任即有精闢闡述，原判決將上訴人
    以間接事實推定被上訴人有未盡善良管人注意責任致洩漏上
    訴人個資之事實，所為舉證責任之論述，自有未當。原判決
    一方面置臺灣臺北地方法院95年醫字第17號民事判決對於現
    代型訴訟舉證責任之見解於不顧，一方面卻引用與現代型訴
    訟無關，距現今已逾80年以上之最高法院17年上字第917 號
    及19年上字第385 號判例，對於現代型訴訟應予衡量之蓋然
    性大小，證據與事實間距離，舉證之難易，誠信原則等因素
    ，未予置喙，顯然有違民事訴訟法第277 條但書之立法意旨
    ，而有判決不適用法規或適用不當之為違背法令情事等語。
三、經查，上訴人提起本件上訴，主要係針對原判決就本件侵權
    行為舉證責任分配予上訴人之認定有所爭執。然而，關於上
    訴人指摘原判決違反最高法院83年台上字第2118號判例意旨
    等語，因上開判例意旨係針對當事人間之契約行為，就契約
    內容有所爭執時，就「契約解釋」所應遵循原則之闡述，實
    與本件原判決就被上訴人是否有洩漏上訴人個人資料之不法
    行為應由何造負舉證責任之認定無涉，難謂上訴人已合法表
    明上訴理由。次查，關於上訴人主張本件係屬現代型紛爭，
    依民事訴訟法第277 條但書規定，應由被上訴人負舉證責任
    等語，惟按，當事人主張有利於己之事實者，就其事實有舉
    證之責任。但法律別有規定，或依其情形顯失公平者，不在
    此限。固為民事訴訟法第277 條所明定。然上訴人主張原判
    決未適用該條但書之規定，有判決不適用法規或適用不當之
    違背法令情事，卻未就本件有何該條但書所指「法律別有規
    定，或依其情形顯失公平」之具體情事予以表明，僅泛言本
    件係屬現代型紛爭，即主張原判決未適用該條但書之規定係
    屬違背法令云云，依首開說明，亦不能認已合法表明上訴理
    由。更遑論原判決已具體闡明本件就上訴人之個人資料是否
    自被上訴人處洩漏之爭執點尚未經證明（見原判決第5 頁）
    ，則上訴人之個人資料究竟是在上訴人所使用之電腦端、封
    包傳遞途中或於被上訴人端之何一環節遭竊取猶未可知，上
    訴人主張被上訴人應負本件損害責任，自應先由上訴人證明
    伊之個人資料確係於被上訴人保管下洩漏乙節負舉證之責，
    原判決就此之認定，難認有何違反法令之情事。另上訴人所
    舉之臺灣臺北地方法院95年醫字第17號民事判決意旨，經核
    僅屬個案判決，與上訴人所提出之前述學說見解，均不具與
    司法院之解釋或最高法院之判例相同之拘束效力，原判決未
    予適用，當不能謂係判決違背法令。至於上訴人所提出臺灣
    高雄地方法院98年度易字第1521號刑事判決、臺灣新竹地方
    法院99年度審易字第514 號刑事判決，認定本件原審被告巫
    耀峻提供個人帳戶係犯幫助詐欺罪，卻未就上訴人之個人資
    料係於何處遭洩漏乙節加以認定，是否足為本件之間接事實
    ，可否證明本件上述爭點，核屬原審就證據憑採、事實認定
    之職權行使，上訴人空言指摘原判決未就上開刑事判決有所
    置喙，係民事訴訟法第469 條第6 款「判決不備理由或理由
    矛盾」之當然違背法令云云，仍未具體表明依該等刑事判決
    究可如何間接證明上開爭點，況依民事訴訟法第436 條之18
    條第1 項規定：「判決書得僅記載主文，就當事人有爭執事
    項，於必要時得加記理由要領」；另依同法第436 條之32第
    2 項規定，小額事件之上訴程序僅準用同法第469 條第1 款
    至第5 款，並不準用同條第6 款所規定「判決不備理由或理
    由矛盾」之當然違背法令之事由規定以觀，對於小額程序第
    一審裁判，自不得以第一審判決「判決不備理由」為上訴理
    由，上訴人主張原判決未就上開刑事判決有所說明，係判決
    不備理由云云，自亦非屬本件合法之上訴理由。此外，上訴
    人亦未再具體說明原判決究竟有何其他不適用法規、適用法
    規不當、或有何民事訴訟法第469 條第1 款至第5 款之事實
    ，揆諸首揭規定及說明，本件上訴人之上訴狀所載上訴理由
    ，難認已依法具體表明原判決如何違背法令，是其上訴於法
    不合，依民事訴訟法第436 條之32第2 項準用同法第471 條
    第1 項規定，本院毋庸命其補正。從而，上訴人本件上訴，
    顯難認為合法，應予駁回。
四、末按，於小額訴訟之上訴程序，法院為訴訟費用之裁判時，
    應確定其費用額，又訴訟費用，由敗訴之當事人負擔，民事
    訴訟法第436 條之19第1 項、第436 條之32第1 項、第78條
    規定甚明。本件上訴既不合法，第二審訴訟費用新台幣（下
    同）1,500 元自應由上訴人負擔。爰依上揭法律規定，確定
    本件上訴人應負擔之訴訟費用額為1,500 元。
五、依民事訴訟法第436 條之32第1 項、第2 項、第436 條之19
    第1 項、第444 條第1 項前段、第95條、第78條，裁定如主
    文。
中    華    民    國   100    年    4     月    28    日
                  民事第一庭審判長法  官  郭琇玲
                                  法  官  魏于傑
                                  法  官  范明達
以上正本係照原本作成。
本裁定不得抗告。
中    華    民    國   100    年    4     月    29    日
                                  書記官  李心怡